臺灣高等法院臺南分院民事判決　九十年度上更(一)字第五二號　ｅ
　　　上　訴　人　子　○　○
　　　　　　　　　丑　○　○
　　　被上訴人　　乙　○　○
　　　　　　　　　甲　○　○
　　　　　　　　　辛　○　○
　　　　　　　　　己　○　○
　　　　　　　　　癸　○　○
　　　　　　　　　壬　○　○
　　　　　　　　　庚　○　○
　　　上　訴　人　寅　　　○
　　　　　　　　　王　椒　冠
　　　　　　　　　戊　○　○
　　　　　　　　　丙　○　○
右當事人間請求土地所有權移轉登記事件，上訴人對於臺灣臺南地方法院中華民國八
十八年一月二十五日八十七年度訴字第一六六一號第一審判決提起上訴，經最高法院
第一次發回更審，本院判決如左：
　　　主　　　文
上訴駁回。
上訴人除上訴駁回部分所命給付外，應再分別將坐落台南市○○區○○段九五九地號
，地目建，面積參柒玖伍點肆柒平方公尺，應有部分各捌分之壹之土地，移轉登記予
被上訴人寅○、王椒冠、戊○○、丙○○。
第二審及發回前第三審訴訟費用由上訴人負擔。
　　　事　　　實
甲、上訴人方面：
一、聲明：求為判決：（一）原判決廢棄。（二）右廢棄部分，被上訴人在第一審之
    訴駁回。（三）第一、二審及發回前第三審訴訟費用由被上訴人負擔。
二、陳述：除與原判決記載者相同，予以引用外，補稱：
(壹)、程序方面：
    按本件被上訴人寅○、王椒冠、戊○○、丙○○第一審起訴時，為原告主張其為
    王之繼承人，與其他原告共同行使訟爭土地所有權移轉登記請求權。然於民國
　　（下同）八十七年十二月十日準備書狀又主張渠等於被繼承人王在位死亡後均已
　　依法拋棄繼承而撤回起訴。旋在發回前鈞院（上字卷）審理中又於八十八年六月
　　二日準備書狀主張渠等在原審撤回訴訟不生效力。惟查：
（一）「原告於判決確定前得撤回訴之全部或一部」「訴經撤回者視同未起訴」（民
      事訴訟法第二百六十二條、第二百六十三條），此項撤回訴訟之效力，並不以
      訴訟標的對於數人必須合一確定而有異。按訴訟當事人是否適格，應由法院依
      職權調查認定之。茲被上訴人寅○、王椒冠、戊○○、丙○○既已自認為王
      之繼承人，且並無拋棄繼承權，則渠等在原審既已聲明撤回起訴，則僅由其餘
      之原告乙○○、甲○○、王昆林、辛○○、己○○、壬○○、庚○○等人基於
      繼承之法律關係行使公同共有之所有權移轉登記請求權，即有違背民法第八百
      二十八條第二項公同共有之權利行使應得公同共有人全體之同意之規定。原審
      法院依法即應為原告敗訴之判決，方符法制。
（二）雖被上訴人寅○、王椒冠、戊○○、丙○○在發回前鈞院訴訟程序中主張在原
      審法院撤回訴訟不生效力，依上開說明，應認於法無據，然仍可視同追加為當
      事人而可補正上述違背民法第八百二十八條第二項之規定，惟被上訴人既對第
      一審法院之判決未提起上訴，自無權請求廢棄第一審判決而請求上訴人向被上
      訴人全體為給付，從而應認原判決未依職權調查並確定原告當事人並無不適格
      之情形前，即遽行為上訴人敗訴之判決，訴訟程序顯有重大瑕疵，為維持審級
      制度，應請廢棄原判決發回原法院。
(貳)、實體方面：
    按「當事人主張有利於己之事實，就其事實有舉證責任」（民事訴訟法第二百七
    十七條）。又「民事訴訟如係由原告主張權利者，應先由原告負舉證之責，若原
    告先不能舉證，以證實自己主張之事實為真實，則被告就其抗辯事實即令不能舉
　　證，或其所舉證據尚有疵累，亦應駁回原告之請求。」（具最高法院十七年上字
　　第九一七號判例）。茲被上訴人主張上訴人之被繼承人陳添財於日據時期將訟爭
　　土地出賣予渠等之被繼承人王，係以證人翁黃修、王玉文、梁靜月及地價稅繳
　　納通知書為證據方法。惟查：
（一）「稱買賣者，謂當事人約定一方移轉財產權於他方，他方支付價金之契約」「
      當事人就標的物及其價金互相同意時，買賣契約即為成立」（民法第三百四十
      五條」。準此，上訴人之被繼承人陳添財於何時同意將訟爭土地應有部分四分
　　　之一，出賣予王？王又於何時同意以若干價金承買？乃判斷買賣是否確有
　　　成立之前提事實，而在日據時期，當時民生凋蔽，因此置產行為乃嚴肅又重要
　　　之事務，依情必有制作賣渡證之類書面，及收受價金之收據為證，甚或訟爭土
　　　地自始未辦理所有權移轉登記，則果真有買賣之事實，為何王亦未立下「遺
　　　書」之類書面，以證明確有買受之事實，乃被上訴人對上述依經驗法則應存在
　　　之書面證據均付之闕如，所舉證人翁黃修在原審證述：「陳添財與王於日本
　　　時代有土地買賣，陳添財要搬離他處：：：用多少錢買的也不知情：：：我所
　　　知道的王及陳添財都有告訴我」（見一審卷第七十三頁反面），在發回前鈞
　　　院證述：「（陳添財賣系爭地給王之事知否？）有，我年輕時常去那邊玩。
　　　」「（有無看到交錢？）沒有，但是陳添財先搬出去後再回來賣。」「（賣多
　　　少錢？）不知道。」「（陳添財、王曾否對你說賣產之事？）大家問陳添財
　　　說房屋事處理好否？陳添財說已處理好，賣給王。」「（依戶籍資料，陳添
　　　財搬出時是民國七年，當時你才一、二歲，剛才為何說是二十歲左右？）我說
　　　的是實話。」然綜合證人上開證述內容可知：(一)證人對於陳添財與王在何時
　　　、何地、如何談買賣，何時就買賣標的物及價金若干同意成立買賣，均未親自
　　　目睹其事，自無從據以證明陳、王有成立買賣之事實。(二)所稱知悉買賣之事，
　　　係聽自「陳添財及王均有對我說」，或「大家問陳添財，陳添財說已賣給王
　　　」，微論就如何獲悉買賣之事實，訊息來源供述不一，已難期置信，且應屬
　　　「傳聞證據」，亦不足採，原審及發回前鈞院竟採為認定事實之證據，顯有違
　　　背證據法則。(三)據戶籍資料記載，若依證人所述情節，陳添財於大正七年（民
　　　國七年）搬家時，賣訟爭土地，是時證人只有一、二歲，何能知情，對此法官
　　　之質問，證人無言以對，只以「我說的是實話」，避重就輕回答，顯示情虛，
　　　不能自圓其說，自非可取，從而依上開說明，證人翁黃修之證詞，顯不能證明
　　　被上訴人主張之事實為真正。
（二）又查證人王玉文、梁靜月在原審及發回前鈞院之證述，均不能證明陳添財及王
　　　在日據時期就訟爭土地有成立買賣之情事，據王玉文在鈞院（上字審）證述
　　　：「在七十四年間甲○○託我去找陳添財的後代，找到子○○、丑○○對他們
　　　說甲○○之父王在日據時代曾向他們父親買系爭土地，但一直未辦過戶登記
　　　，現在要補辦」等語（見上字卷第六十二頁），顯係僅傳達被上訴人主張買賣
　　　之事。況證人在原審法院更證述：「子○○、丑○○跟我說當時沒有買賣，只
　　　是土地暫借給原告」云云（見一審卷五十七頁），尤可佐證被告之抗辯並無推
　　　托之詞。至於證人梁靜月在原審證述：「我當初沒有看買賣契約書，只是他們
　　　拿印鑑給我，我則推定被告同意辦理過戶，當時我沒有看到買賣契約，子○○
　　　也沒有跟我承認有買賣，只是我跟子○○講要辦理過戶，他拿印鑑給我，所以
　　　我推定他是承認這個契約」云云（見一審卷六十六頁）。準此，依證人所述內
　　　容亦可知：(一)上訴人未曾向證人承認買賣之事實。(二)證人係以上訴人提供印鑑
　　　證明辦理過戶而推定上訴人承認這個契約（買賣）。微論上訴人提供印鑑證明
　　　之行為係屬誤會辦理繼承登記之用所為錯誤之意思表示（另述於後），且上訴
　　　人既未向證人承認有買賣，而證人卻以上訴人提供印鑑證明而推定有承認之事
　　　實，自屬證人個人之意見及推測，如參之刑事訴訟法第一百六十條規定「證人
　　　之個人意見或推測之詞不得作為證據」之立法旨趣，亦應認證人此部分之證詞
　　　，亦不能作為認定兩造之被繼承人在日據時代有就訟爭土地成立買賣之事實。
（三）又查，陳添財於日據時期昭和十五年（民國二十九年）死亡。是時，上訴人子
      ○○只有三歲（民國二十六年生），上訴人丑○○只有九歲（民國十七年生）
      ，自不可能目見買賣而知悉買賣之事，因此自不可能有所謂承認或不承認買賣
      之問題。因此，提供印章供梁靜月辦理繼承登記進而辦理過戶，完全係誤會僅
      辦理繼承登記而已，而未預見代書一併辦理過戶登記所為錯誤之意思表示（含
      有被詐欺之意思表示）。故上訴人於七十四年五月廿二日已具聲明書收回有關
      文件在案，有附卷之聲明書可證，應認上訴人對此錯誤及被詐欺之意思表示，
      已依民法八十八條規定聲明撤銷在案，應認不生效力。從而原判決未斟酌及此
      ，誤斷上訴人已以契約承認債務而無消滅時效之適用云云，亦嫌不合。
（四）又查，被上訴人雖持有訟爭土地自民國六十八年至七十二年度計五年之地價稅
      繳納通知書（見一審卷三十頁至四十頁），然該等通知書並非送達給上訴人而
      後再由上訴人轉交給被上訴人繳納者，此請向台南市稅捐稽徵處安南分處查詢
      可明。是以縱令被上訴人有代繳稅款之事實，僅屬無因管理之情形，尚不能以
      代繳稅款五年份即推認有買賣之事實，殆無疑義。其餘被上訴人主張：「已為
      上訴人繳納六十八年至七十三年共八年（應為六十八年至七十二年計五年之誤
      ）之地價稅」云云一節，經查該地價稅繳納通知書（一審卷第三十頁至四十頁
      ）所載課徵地價稅之標的物（土地）為台南市安南區○○○段一八一之一二號
      ，另記載「陳添財為納稅人使用人為陳老等」，均與本件無關，自不能憑以認
      定陳添財與王在日據時期就系爭土地有買賣事實之據等情。至於被上訴人在
      原審起訴主張上訴人之被繼承人陳添財於日據時期將訟爭土地出賣予渠等之被
      繼承人王等情所舉之證據，尚不足取。
（五）被上訴人在原審法院起訴主張上訴人之被繼承人陳添財於日據時期將訟爭土地
      出賣予渠等之被繼承人王所舉之證據，尚不能證明為真實，原審法院為上訴
      人敗訴之判決，尚嫌不合。
（六）被上訴人在原審法院所舉六十八年至七十二年計五年之地價稅繳納通知書（一
      審卷第三十頁至四十頁），所載課徵地價稅之標的物（土地），為坐落台南市
      安南區○○○段一八一之一二號。上訴人煩查得該筆土地係蔡有利因分割於民
      國五十九年取得所有權，並於民國六十六年八月廿六日出賣予郭正雄，旋於民
      國七十八年五月廿六日由郭穗萱因繼承取得所有權，並於七十八年九月十一日
      贈與郭正文，應有部分二分之一。民國八十八年該筆土地經重測新編地號為同
      段一二九號，目前該筆土地由郭穗萱、郭正文二人共有，此有附呈土地登記簿
      謄本二件可證。茲訟爭土地重測前係屬台南市○○○段與上揭土地地號雖同為
      一八一之一二號，然地段不同（一為青草崙段，一為土城子段），且重測後新
      編地段地號亦不同（訟爭土地為砂崙段九五九號，上揭土地為土城段一二九號
      ），足證上述地價稅繳納通知書之課稅土地與訟爭土地無關，被上訴人在原審
      法院憑該證據，主張渠等曾繳納稅賦資為證明渠等之被繼承人王確有買受訟
      爭土地之證據方法，顯嫌無據，原審法院及鈞院發回前上訴審判決未詳加注意
      及此，遽憑此證據採信被上訴人之主張，亦嫌違誤。至於上述地價稅繳納通知
      書上記載「陳添財為納稅人，使用人為陳老等」，然住址則記載為「台南市○
      ○區○里○鄰○○路五五八號」。惟查，上訴人之被繼承人陳添財於日據時期
      及本省光復後從未在上開地址設籍居住（見鈞院上訴卷第一六○頁--台南市安
      南區戶政事務所８８. ５. ３. 南安戶三字第三二○三號函），則該等地價稅
      繳納通知書，亦非上訴人之被繼承人陳添財所收受自不可能轉交被上訴人繳納
      ，此部分之事實，依上開說明，兩者土地既非同一，因此與攻防無關，然仍附
      此敘明。
（七）又查，民國七十四年間由土地代書梁靜月辦理訟爭青草崙段一八一之一二號土
      地繼承登記者，計開(一)王玉文七十四年三月十六日繼承王田應有部分二○分之
      一所有權，七十四年四月二十七日以買賣為原因移轉所有權登記予王朝桂、王
      在位。(二)陳松、陳金清、陳金象、陳金山、蘇足、陳貴春等六人，七十四年九
      月二十六日繼承陳萬裕應有部分八分之一所有權，七十五年一月三十一日以買
      賣為原因移轉所有權登記予王朝桂、王西華。(三)上訴人子○○、丑○○於七十
      四年三月七日繼承陳添財應有部分八分之一所有權，此有附呈土地登記簿謄本
      可證。準此，當年度由梁靜月代理承辦同一土地之繼承登記事件既達三件，上
      訴人主張係誤信代書梁靜月為代辦繼承登記並須印鑑證明，而提供印章及印鑑
      證明之事實，並非無據，證人陳郭趕證言自屬可信（九十年十一月十五日筆錄
      ）。再證之上訴人並自行共同負擔代書報酬三萬元整及印花稅二萬五千元，有
      卷附收據可證（見一審卷第四十一、四十二頁）。退步言，設令上訴人果爾知
      情為繼承登記後並要辦理移轉所有權登記予被上訴人，則對此純為履行出賣人
      之義務，且毫無代價利益可取，又係發生於數十年前日據時代之買賣，相關當
      事人均已不在世，無從查證是否實情之行為（依被上訴人之主張而言），上訴
      人衡情必會要求受領所有權登記而可獲益之被上訴人負擔代書報酬，殊不可能
      尚要願意負擔代書報酬之理，應為經驗法則所可認定，益可佐證上訴人之抗辯
      為可取。
（八）末查，證人林陳秀英在鈞院證述：「（代書向你拿證件辦繼承？）是的，代書
      何人我不知道，他們是突然來的。」（九十年十一月十五日筆錄），已證明民
      國七十四年間梁靜月代書僅向上訴人等表示要辦繼承登記，並未告知尚須辦過
      戶之事實。雖鈞院嗣又問：「你不知道為何去辦印鑑證明？」時，證人又證述
      ：「我知道我父親有一塊土地，他們說我父親賣給他們，但我父親沒有賣」等
      語，此乃針對兩造現時為訟爭土地興訟，被上訴人主張證人之父親「陳添財」
      有出賣之情事，然非真實所為之說明，並非指「七十四年間梁靜月代書承辦繼
      承登記時，被上訴人有表示證人之父親有出賣土地」而言，蓋證人在前此已證
      述「對方為何要我去辦繼承我不知道，他們是突然來的」云云，自不可能又重
      述：「他們說父親賣給他們」之情事，是以證人林陳秀英上述後段之證言，尚
      不能憑以認定上訴人於民國七十四年間已知情土地有出賣因此而願意提供證件
      交由梁靜月辦理過戶之事實之據，否則上訴人豈有事後又向梁靜月收回有關辦
      理移轉登記證件之由？敬請審酌。
（九）按訟爭土地尚屬共有關係，各共有人間亦無協議分管之事實，且目前土地呈荒
      廢狀態，應無何人占有使用之問題，故上訴人在發回前鈞院八十八年七月二十
      八日準備程序期間對於被上訴人主張系爭土地一向由被上訴人占有使用一節陳
      述不爭執，其真意係指上訴人未在共有之系爭土地管理使用而已，故該次之上
      開陳述顯有實情不合之誤述，謹聲明撤銷。況占有之原因甚多，諸如來自租賃
      或無償使用、無權占有等等者是。茲上訴人既未自認「將自己占用之土地因買
      賣而移交被上訴人使用」之情節，則發回前鈞院以「況上訴人對於被上訴人主
      張系爭土地一向由被上訴人占有使用乙節並不爭執，若非上訴人知悉有此項土
      地買賣契約之存在，豈有坐視權利長期被侵害之理？」等由為上訴人敗訴判決
      之理由（見上字第一三五號判決書第十七頁），即嫌誤會。
（丙）綜上所陳，被上訴人就其主張兩造之被繼承人於日據時期就訟爭地有買賣之事
      實，既不能明確具體證明為真正，應認被上訴人之訴非有理由，應予廢棄第一
      審判決改判如上訴人聲明，以保權益。
三、證據：除援用第一審所提證據外，尚提出土城子段一八一之一二號土地謄本、青
    草崙段一八一之一二號土地謄本及安南區○○段○一二九之○○○○地號土地登
    記謄本，並聲請傳訊證人林陳秀美、陳郭趕。
乙、被上訴人方面：
一、聲明：求為判決：（一）上訴駁回。（二）上訴人應分別再將坐落台南市○○區
    ○○段九五九地號，地目建，面積參柒玖伍點肆柒平方公尺，應有部分各捌分之
    壹之土地，移轉登記予被上訴人寅○、王椒冠、戊○○、丙○○。(三)第一、二
    審及發回前第三審訴訟費用由上訴人負擔。
二、陳述：除與原判決記載相同者，予以引用外，補稱：
壹、程序方面：
（一）寅○、王椒冠、戊○○及丙○○等四人，於原審所為之撤回，依法應不生效力
      ：按訴訟標的，對於共同訴訟之各人，必須合一確定者，共同訴訟人中一人之
      行為，不利益於共同訴訟人者，對於全體不生效力，民事訴訟法第五十六條第
      一項第一款定有明文。經查，本件起訴時之原告為乙○○等十二人（包括寅○
      、王椒冠、戊○○、丙○○），共同本於繼承之法律關係及所有權人之地位，
      請求被告移轉登記系爭土地，則乙○○等十二人既為系爭土地當初之買受人王
      之全體繼承人，其當事人適格即無欠缺。又寅○、王椒冠、戊○○、丙○○
      四人（下稱寅○等四人）經查明確無拋棄繼承之情形，雖渠等四人於原審中曾
      誤會因拋棄繼承而撤回起訴，惟因本件訴訟乃係訴訟標的對於原告全體十二人
      須合一確定之固有必要共同訴訟，是依前揭法條規定，寅○等四人於原審所為
      撤回，應不生效力。
（二）原審判決固有瑕疵，惟非以廢棄發回為必要，鈞院仍得自為判決：
      承上，寅○等四人於原審所為之撤回，應不生效力。換言之，原審仍應以乙○
      ○等十二人為判決，始為合法。惟原審誤以為寅○等四人拋棄繼承而僅對乙○
      ○等八人為判決，未就不生撤回效力之當事人即寅○、王椒冠、戊○○、丙○
      ○等四人為判決，其判決難謂無瑕疵。又本件上訴人雖僅就乙○○等八人提出
      上訴，惟按訴訟標的對於共同訴訟之各人，必須合一確定者，他造對於共同訴
      訟人中一人之行為，其效力及於全體，民事訴訟法第五十六條第一項第二款亦
      有明文。是本件上訴人雖僅就乙○○等八人提出上訴，然依上述規定，上訴人
      提出上訴之效力應及於起訴時之全體原告即乙○○等十二人。易言之，於鈞院
      二審程序之被上訴人仍應為乙○○等十二人（其中王昆林於原審辯論終結後死
      亡，業由其唯一繼承人母寅○繼承，並依法聲請承受訴訟）。按第一審之訴訟
      程序有重大瑕疵者，第二審法院得廢棄原判決，而將該事件發回原法院，但以
      因維持審級制度認為必要者為限（民事訴訟法第四百五十一條第一項參照）；
      又所謂因維持審級制度之必要，係指當事人因在第一審之審級利益被剝奪，致
      受不利之判決，須發回原法院以回復其審級利益而言（最高法院八十四年台上
      字第五八號判決參照）。本件原審判決本應就乙○○等十二人為判決而僅就其
      中八人為之，固有瑕疵，業如前述，惟原審審理之結果，尚認被上訴人一方之
      請求有理由，而為被上訴人勝訴之判決，不致使被上訴人受不利之判決，是本
      件尚無因維持審級制度而廢棄發回原法院之必要，如此亦較符合訴訟經濟之原
      則。再者，本件未受原審判決之當事人乃寅○等四人，故所謂審級之利益應在
      於寅○四人，而不在於上訴人一方，今寅○等四人同意拋棄一審之審級利益，
      自無維持審級制度而廢棄發回原審法院之必要。故倘鈞院就本件實體方面為審
      酌後，仍認被上訴人於原審之請求有理由，當可就乙○○等八人部分，維持原
      判決而駁回上訴（即前揭第一項聲明），另就寅○等四人部分，准許渠等之請
      求而命上訴人應將系爭土地應有部分為移轉登記之諭知（即前揭第二項聲明）
      ，亦非法所不許。
貳、實體方面：
（一）引用被上訴人於原審及發回前二審所提出之所有主張、證據及書狀。
（二）王於四十七年十月三十一日死亡時，除三男王進春已夭折無嗣外，其餘法定
      繼承人長女乙○○、長男甲○○、次男王在位、次女王霞均未拋棄繼承，故
      均得本於繼承法律關係主張本件系爭權利。上訴人指稱乙○○、王霞兩人，
      因傳子不傳女之風俗習慣已拋棄繼承云云，未能舉證以實其說，尚難憑採。又
      ，王在位於八十五年六月五日死亡時，除三女王美華出養他人而無繼承權外，
      其餘法定繼承人配偶寅○、長女王椒冠、次女戊○○、四女丙○○及長男王昆
      林均未拋棄繼承，故亦得本於繼承法律關係主張本件系爭權利。依七十四年修
      正後之民法第一千一百七十四條規定，拋棄繼承應於繼承人知悉得繼承之時起
      二個月內以書面向法院為之，惟於王在位民國八十五年六月五日死亡後二個月
      內，寅○、王椒冠、戊○○、丙○○等四人，均未向法院聲明拋棄繼承，得依
      繼承之法律關係請求上訴人移轉系爭土地所有權登記，是鈞院如向台灣台南地
      方法院查詢八十五年間，寅○、王椒冠、戊○○、丙○○等四人，有無就被繼
      承人王在位聲明拋棄繼承即明。
（三）又證人翁黃修已證稱「日據時代有土地買賣，陳添財要搬離他處，王闊跟我是
      前後棟房子，那個時後我才二十幾歲而已，實際年齡已忘記。」、「我所知道
      的事王闊及陳添財都有告訴我」、「  (買賣土地位置)就在我住的那裡，就是
      甲○○住的那裡，及王在位也住那，但他已死亡」等語甚明，參以證人翁黃修
      乃民國六年出生，於系爭土地買賣時係二十歲，又與系爭土地毗鄰而居，且與
      陳添財、王闊均為鄰居，並親耳聽聞當事人關於系爭土地買賣之事，則渠證言
      尚非傳聞證據；雖上訴人指稱：「陳添財自台南市安南區遷居台南市東區，時
      當日據時期大正十二年五月六日，當時翁黃修年僅六歲，何能知悉此事？且與
      渠自稱當時二十幾歲相去甚遠，應不足為信」云云，惟查證人翁黃修係民國六
      年六月二十四日生，有發回前二審準備程序筆錄記載之年籍在卷是按，茲被上
      訴人主張本件買賣時間係在民國二十六年間，與證人所述「當時伊為二十幾歲
      」並無不合。而戶籍地僅為設籍之所在，居所地並不一定與戶籍地相符，是依
      日據時代上訴人之被繼承人陳添財之戶籍登載，雖與證人所述之住處稍有出入
      ，惟戶籍所在地並不一定是住所地，應不影響證人翁黃修證言之真正。
（四）上訴人雖舉證人陳郭趕到庭證稱渠等係誤信梁靜月為代辦繼承登記方提供印章
      及印鑑證明，惟據證人即土地代書梁靜月歷次證稱：「我是建商請的代書，是
　　　由甲○○請我來辦理產權移轉，當時發現裡面有很多人沒有辦繼承登記：：：
      當時王玉文找陳添財的繼承人辦理繼承登記，我才找上訴人來辦理繼承登記、
      聲請印鑑證明及謄本，辦理過程前面都很順利，繼承過後，甲○○跟我說要過
      戶登記給甲○○後，上訴人就不願意了」、「丑○○的部分是他兒子拿給我蓋
      的，不是丑○○。子○○的部分是自己拿給我蓋的，辦理的時候我有跟他們說
      要蓋這個印章」、「第一次蓋印章時沒有意見，本人有拿給我蓋，而且我也有
      說是要辦過戶」、「只是我跟子○○講要辦過戶，他拿印鑑給我，所以我推定
      他是承認這個買賣契約」、「我是先打電話過去，說我要辦理過戶移轉給甲○
      ○，上訴人丑○○的太太就交代他兒子拿印章給我」、「是有告知他們辦理繼
      承登記及過戶，他們也知道」、「第一次拿印鑑是辦理繼承登記，已辦完了，
      第二次我去辦買賣過戶，我送到地政事務所，他們把我撤銷了，總共是拿了二
      次印章」、「有幫兩造寫二件，一件是繼承登記，一件是過戶登記，過戶沒辦
      好」、「本件移轉登記有送地政事務所」、「本案免稅，有免稅證明，在辦理
      繼承登記後幾天而已，在七十四年五月間左右」、「子○○親自拿印章給我蓋
　　　，丑○○我與他接洽後，他同意，：：他太太帶我去找他兒子拿印章出來蓋」
　　　、「稅金是被上訴人方面支付的」、「送件（指過戶）後由上訴人去撤回的」
　　　、「聲明書為真正」。與證人即上訴人子○○之妻陳郭趕證述「過戶所需之印
　　　鑑證明，是我丈夫拿給被上訴人的」相符。另證人王玉文則證述：「我代替甲
　　　○○找上訴人接洽要將土地過戶給甲○○，上訴人二人都說好，要辦理繼承登
　　　記，又載他們去戶政事務所辦理印鑑證明，之後要辦理過戶登記時，子○○、
　　　丑○○則跟我說當時沒有買賣，只是將土地暫借給原告（指被上訴人），但是
　　　上訴人在我辦理繼承登記時有向我要求二千元的車馬費」；依證人梁靜月及王
　　　玉文所述，該二人均曾向上訴人說明「為辦理過戶登記事宜，須先代上訴人辦
　　　理繼承登記，上訴人均無異議，嗣於繼承登記辦畢後，送件至地政事務所欲過
　　　戶登記予被上訴人時，始遭上訴人撤回而未辦理」，則依經驗法則，上訴人果
　　　認陳添財與王闊間並無系爭土地之買賣契約存在，自應於不相干之第三人（證
　　　人梁靜月及王玉文）所述代為辦理繼承登記時，出面質疑，其捨此不為，反而
　　　拿出印鑑，聽任與其不相干之代書代為辦理繼承登記，顯與常情相悖。復於王
　　　玉文出面要求其等辦理繼承及過戶登記時，同意過戶登記並同至戶政事務所辦
　　　理印鑑證明，並因之向王玉文要求車馬費二千元，按辦理繼承登記既上訴人自
　　　身與利益有關，而不及於訴外人王玉文，衡情上訴人對王玉文出面代辦繼承登
　　　記，理應由上訴人自行出資，而本件上訴人卻反向王玉文索求二千元之車馬費
　　　，顯違常情。復參上訴人子○○之姊林陳秀英於鈞院準備程序時證述：「（問
　　　：你不知道為何去辦印鑑證明？）我知道我父親有一塊地，他們說我父親賣給
      他們。」（九十年十一月十五日準備程序筆錄），足證代書梁靜月確有告知上
      訴人及林陳秀英兩造之被繼承人陳添財及王闊間買賣系爭土地之事實，渠等亦
      明確知悉方協同被上訴人委任之代書梁靜月辦理繼承登記無訛。
（五）上訴人自認真正由證人梁靜月於七十四年五月二十二日所為之聲明書載明「由
      梁靜月小姐交還之台南市○○區○○段一八一之十二號（重測前地號）土地買
      賣契約書所有權移轉契約書二份、土地登記聲請書一份、土地現值申報書四份
      土地登記委託書一份，業於民國七十四年五月二十二日下午八時在子○○家裡
      (台南市○○○街七十六巷二五號)會同土地所有權人當場銷毀，其餘如有不交
      還之文件，由梁靜月小姐負責銷毀」，其後並有「梁靜月、子○○、丑○○」
　　　及「見證人賴金滄、邱貴炤」之簽名，證人賴金滄於鈞院並證稱伊根據他（指
　　　梁靜月）拿來的文件，寫這張聲明書（九十一年二月二十五日準備程序筆錄）
　　　，足證被上訴人主張上訴人嗣後有與被上訴人成立土地買賣契約之書面，以契
　　　約承認買賣之事實為真正，至上訴人於承認該債務後又片面反悔並未經契約相
　　　對人即被上訴人同意而銷毀過戶資料，仍無礙其業以契約承認該買賣債務，致
　　　喪失時效利益之效果，上訴人空言否認伊自行提出上開「聲明書」之效力，應
　　　不足採。至於台南市安南地政事務所函及台南市稅捐稽徵處函稱查無相關買賣
　　　資料，係因年代較久，已超保存期限所致，及證人賴金滄所稱：以後有無買賣
　　　的事情，我想如果有的話他（指子○○）應該會來告訴我，並要求我來辦等語
　　　，顯屬伊個人臆測之詞，均不足採為上訴人所稱「無上開買賣或未同意成立移
　　　轉書面」之證明，併予敘明。
（六）上訴人主張伊有與被上訴人共同負擔代書報酬三萬元正及印花稅二萬五千元，
      並舉卷附收據為憑。惟被上訴人否認，查該收據為被上訴人於原審所提出，並
      一再主張因上訴人同意辦理繼承及移轉登記，方代上訴人支付，上訴人從未支
      付任何費用予被上訴人或代書梁靜月，上訴人如主張曾負擔費用，應舉證以實
      其說。
（七）又查上訴人之被繼承人陳添財早於民國二十九年死亡，上訴人遲至七十三年始
      由被上訴人之要求過戶，而出面先為辦理繼承登記，嗣後辦理更名登記，在此
      之前則對系爭土地不加聞問，且由被上訴人提出地價稅繳納通知書以觀，被上
      訴人至少已為上訴人繳納六十八年至七十三年共八年（應為六十八年至七十二
      年共五年之誤）之地價稅，而辦理登記之規費迄今，上訴人並無意返還。雖上
      訴人指稱前開地價稅繳納通知書所載地價稅課征之標的物為坐落台南市安南區
      ○○○段一八一之一二號，與系爭土地為同區○○○段一八一之一二號不符，
      且陳添財於日據時期及本省光復後從未在台南市○○區○○里○鄰○○路五五
      八號設籍居住云云，惟查詳觀前開地價稅繳納通知書上姓名欄明載為陳添財，
      課征土地面積為九四八平方公尺，與卷附系爭土地登記簿所載，系爭土地面積
      全部為三七九二平方公尺，所有權人陳添財權利範圍為持分二○分之五，計為
      九四八平方公尺相符，復參陳添財自始至終均非台南市安南區○○○段一八一
      之一二號土地之所有權人，且該土地面積為一九五○平方公尺，與前開地價稅
      繳納通知書所載顯不相符，應足認前開地價稅繳納通知書係將土地段號「青草
      崙段」誤植為「土城子段」而有顯然錯誤之情，該地價稅繳納通知書所課征土
      地者確為系爭土地應無疑，又戶籍地僅為設籍之所在，居所地並不一定與戶籍
      地相符，故陳添財是否曾設籍該址，應不影響被上訴人確有繳納系爭土地地價
      稅之真正。況上訴人對於被上訴人主張系爭土地，一向由被上訴人占有使用乙
      節並不爭執（發回前二審八十八年七月二十八日準備程序筆錄），若非上訴人
      知悉有此項土地買賣契約之存在，豈有坐視權利長期被侵害之理？
（八）上訴人辯稱：「依日據時期之土地登記簿謄本可知，系爭土地於日據時期多次
      移轉均曾辦理移轉登記，本件既未辦理移轉登記，自難認有買賣契約存在」云
      云，按當事人就土地買賣是否辦理移轉登記，考量不一，或係信任當事人間之
      關係，或受限時間、空間之客觀因素，惟非可以其他人既已辦理移轉登記，據
      以推斷未辦理移轉登記者，必無買賣關係，故上訴人所辯，委無足採。故被上
      訴人主張兩造之被繼承人王闊與陳添財間，確有系爭土地買賣契約，上訴人嗣
      並以契約承認買賣契約關係存在，應堪採信。
（九）按「人民在台灣省日據時期買受之土地，依當時日本民法第一百七十六條之規
      定，於雙方意思表示一致時，即生物權之效力，並不以登記為生效要件」、「
      物權之設定、移轉，依當時台灣所適用之法律，僅須當事人之意思表示即生效
      力，所有權人雖未為所有權取得之登記，亦可為取得所有權之主張。」此經最
      高法院分別著有五十二年台上字第一九二五號判例，及四十一年台上字第三八
      六號判例可稽。復按「請求權已經時效消滅，債務人仍為履行之給付者，不得
      以不知時效為理由，請求返還，其以契約承認該債務，或提出擔保者，亦同」
      ，民法第一百四十四條第二項定有明文。查兩造之被繼承人陳添財與王闊間確
      有上開土地買賣行為，依當時日據時代之法律，王闊雖未辦理登記，仍已取得
      所有權；又上訴人於七十三年間，以契約承認系爭土地買賣契約，揆諸前揭說
      明，上訴人應已喪失時效利益，業見上述，從而，被上訴人本於繼承之法律關
      係及所有權人之地位，請求上訴人應將系爭土地應有部分各八分之一，移轉登
      記予被上訴人，應有理由，原審予以准許並無不合。
參、綜上論結，本件上訴人上訴尚無理由，請准駁回，惟原判決尚有脫漏，並祈鈞院
    另為准許被上訴人王利等四人請求之判決。
三、證據：援用第一審及發回前二審所提證據。
      理      由
一、按訴訟標的，對於共同訴訟之各人，必須合一確定者，共同訴訟人中一人之行為
    ，不利益於共同訴訟人者，對於全體不生效力，民事訴訟法第五十六條第一項第
    一款定有明文。本件起訴時之原告為乙○○等十二人（包括寅○、王椒冠、戊○
    ○、丙○○），共同本於繼承之法律關係及所有權人之地位，請求被告移轉登記
    系爭土地，則乙○○等十二人既為系爭土地當初之買受人王之全體繼承人，其
　　當事人適格即無欠缺。又寅○、王椒冠、戊○○、丙○○於原審時誤以為有拋棄
　　繼承之情形（實未符合拋棄繼承之法定要件），雖渠等四人於原審中曾撤回起訴
　　，惟因本件訴訟乃係訴訟標的對於原告全體十二人必須合一確定之固有必要共同
　　訴訟，是依前揭法條規定，該四人於原審所為撤回，不利益於其他共同訴訟人，
　　應不生效力。又本件上訴人雖僅就乙○○等八人提出上訴，惟按訴訟標的對於共
　　同訴訟之各人，必須合一確定者，他造對於共同訴訟人中一人之行為，其效力及
　　於全體，民事訴訟法第五十六條第一項第二款亦定有明文。是本件上訴人雖僅就
　　乙○○等八人提出上訴，然依上述規定，上訴人提出上訴之效力應及於起訴時之
    全體原告即乙○○等十二人。次按「該訴訟標的，對於數人必須合一確定者，追
    加其原非當事人之人為當事人」，為法之所許。此觀之民事訴訟法第二百五十五
    條第一項第五款規定自明，並為第二審程序所準用（同法第四百四十六條第一項
    參照）。查被上訴人於發回前二審上訴程序中，以被上訴人寅○、丁○○、戊○
    ○、丙○○同係王之繼承人，追加上開四人為被上訴人，提出戶籍謄本為證，
    依上說明，為法之所許。又被上訴人王昆林已死亡，由惟一繼承人即被上訴人寅
    ○承受訴訟（有戶籍謄本在卷足按），亦無不合。
二、本件被上訴人於原審起訴主張：系爭土地原為陳添財所有，嗣陳添財於日據時期
    即將系爭土地出售於被上訴人之被繼承人王，舉家從台南市安南區遷至東區居
    住，並將系爭土地交付王及其家人使用，及由王或其繼承人繳納地價稅，雖
    王於當時並未要求陳添財辦理過戶手續，惟依當時日本民法第一百七十六條之
    規定，王於日據時期向陳添財買受系爭土地，雖未辦理所有權移轉登記，亦可
    認已取得所有權。又系爭土地之出賣人陳添財於日本昭和十五年死亡，上訴人為
    其繼承人；王亦於民國四十七年死亡，被上訴人則為其繼承人，則被上訴人當
    可繼承系爭土地之移轉請求權，向陳添財之繼承人即上訴人請求移轉登記系爭土
    地。又被上訴人於民國七十三年底曾向上訴人說明前述土地買賣之原委，並提出
    移轉系爭土地之請求，經上訴人同意後，雙方於民國七十四年初委託梁靜月代書
    辦理過戶事宜，約定將系爭土地辦理繼承登記予上訴人名下，再由上訴人移轉登
    記予被上訴人。詎上訴人於代書將系爭土地辦妥登記至上訴人名下後，反悔拒將
    系爭土地移轉登記予被上訴人。本件被上訴人繼承王之移轉登記請求權雖於民
    國七十三年間經時效而消滅，惟上訴人既經被上訴人之請求承認本件系爭土地移
    轉之債務，自已喪失時效之利益，為此，本於繼承買賣關係之移轉登記請求權，
    請求上訴人將系爭土地所有權移轉登記予被上訴人等情。
三、上訴人則以：系爭土地面積達二百八十七坪，價值五百六十九萬餘元，被上訴人
    並無證明文件足以證明王曾買受系爭土地，上訴人實不可能平白同意過戶予被
    上訴人，被上訴人空言主張上訴人同意移轉登記，不足採信。證人梁靜月所言僅
    屬推測之詞，證人王玉文無法證明有買賣及上訴人承認買賣之事實，證人翁黃修
    之證言乃傳聞證據，均不足採信，且陳添財自安南區遷居台南市東區，時當日據
    時期大正十二年五月六日，當時翁黃修年僅六歲，與渠自稱當時二十幾歲相去甚
    遠，渠證言自難採信，被上訴人所提地價稅收據，為自六十八年至七十三年止共
    八紙，僅能證明被上訴人代上訴人繳納地價稅，而上訴人已從安南區遷至東區，
    故稅單寄給共有人，由共有人繳納，上訴人因貪便宜，未加聞問，乃人情之常，
    又本件土地歷次更動均有登記，若陳添財確曾出售系爭土地，何以當時未登記云
    云，資為抗辯。
四、本件爭執之重點，厥在於兩造之被繼承人王與陳添財間有無前揭買賣關係？及
    上訴人嗣後有無以契約承認上開買賣關係？經查：
  (一)本件買賣當事人王與陳添財皆已死亡、又未立下買賣契約，為兩造所不爭執。
    然依證人翁黃修證稱「陳添財與王於日據時代有土地買賣，陳添財要搬離他處
    ，而王他跟我是前後棟房，那個時後我才二十幾歲而已，忘記實際年齡，用多
    少錢買的也不知情：：：我所知道的是王及陳添財都有告訴我」、「（問：買
    賣土地位置在那裡？）就在我住的那裡，就是甲○○住的那裡，及王在位也住那
    ，但他已死亡」等語（見一審卷第七十三頁反面），在發回前二審時證述：「（
    問：陳添財賣系爭地給王之事知否？）有，我年輕時常去那邊玩。」「（問：
    有無看到交錢？）沒有，但是陳添財先搬出去後再回來賣。」「（賣多少錢？）
    不知道。」「（陳添財、王曾否對你說賣產之事？）大家問陳添財說房屋事處
    理好否？陳添財說已處理好，賣給王。」「（依戶籍資料，陳添財搬出時是民
    國七年，當時你才一、二歲，剛才為何說是二十歲左右？）我說的是實話。」等
    語（發回前二審卷第八十五頁至第八十六頁）。雖上訴人指稱「證人對於陳添財
    與王在何時、何地、如何談買賣，何時就買賣標的物及價金若干同意成立買賣
    ，均未親自目睹其事，且其所稱知悉買賣之事，係聽自「陳添財及王均有對我
    說」，或「大家問陳添財，陳添財說已賣給王」，應屬「傳聞證據」。另據戶
    籍資料記載，證人當時只有一、二歲。」云云，而主張該證人之證述，不足以證
    明王與陳添財間有買賣關係存在。惟查證人翁黃修乃民國六年六月二十四日生
    ，有年籍資料附卷可稽，雖戶籍資料上記載陳添財係於民國七年時遷出，然證人
    翁黃修就此件事實之證述，前後連貫、陳述內容大致相同，再觀之我國戶籍地僅
    為設籍之所在，居所地並不一定與戶籍地相符，是依日據時代上訴人之被繼承人
    陳添財之戶籍登載，雖與證人所述之住處稍有出入，惟戶籍所在地並不一定是住
    所地，仍不影響證人翁黃修證言之真正。又上訴人主張本件買賣時間係在民國二
    十六年間，與證人所述「當時伊為二十幾歲」並無不合。是證人翁黃修證述於系
    爭土地買賣時係二十歲，又與系爭土地毗鄰而居，且與陳添財、王均為鄰居，
    並親耳聽聞當事人關於系爭土地買賣之事，應堪採信。
  (二)據證人林陳秀英（上訴人子○○之姐姐）於本院準備程序時證述：「（問：代書
    向你拿證件辦繼承？）是的，代書何人我不知道，是對方他們叫來的。他們說要
    我們去辦繼承。我們去公所要印鑑證明。但因我父親是日據時代去世，女子無繼
    承權，所以不用辦繼承。對方為何要我去辦繼承我不知道，他們是突然來的。」
    「（問：你不知道為何去辦印鑑證明？）我知道我父親有一塊土地，他們說我父
    親賣給他們，但我父親沒有賣。」等語（見本院卷第六十八頁至第六十九頁）。
    雖上訴人主張證人林陳秀英之證述乃針對兩造現時為訟爭土地興訟，並非指「七
    十四年間梁靜月代書承辦繼承登記時，被上訴人有表示證人之父親有出賣土地」
    。然依證人就辦理印鑑證明之事所為之陳述觀之，雖其認為陳添財並未將土地出
    賣予王，但於民國七十四年間代書辦理繼承登記時應已知悉系爭土地於日據時
    代有可能已由其被繼承人陳添財出賣予王之事實。
  (三)另據證人（土地代書）梁靜月於原審證稱：「我是建商請的代書，是由甲○○請
    我來辦理產權移轉，當時發現裡面有很多人沒有辦繼承登記‧‧‧‧當時王玉文
    找陳添財的繼承人拿資料辦理繼承登記，我才找被告（即上訴人）來辦理繼承登
    記、聲請印鑑證明及謄本，辦理過程前面都很順利，繼承過後，甲○○跟我說要
    過戶登記給甲○○後，上訴人就不願意了」「（問：為何要辦理過戶給甲○○？
    ）因為甲○○跟我說他們以前有買賣契約，所以要過戶，而丑○○的部分是他兒
    子拿給我蓋的，不是丑○○。子○○的部分是自己拿給我蓋的，事後則停止這個
    案件，辦理時我也有跟他們說要蓋這個印章」、「子○○沒有親自跟我說，第一
    次蓋印章沒有意見，本人有拿給我蓋，而且我也有說是要辦過戶」、「當初沒有
    說到這個，也沒有看買賣契約書，只是他們拿印鑑給我，我則推定被告（即上訴
    人）同意辦理過戶，當時我沒有看到買賣契約，子○○也沒有跟我承認有買賣，
    只是我跟子○○講要辦理過戶，他拿印鑑給我，所以我推定他是承認這個買賣契
    約」、「我是先打電話過去，說我要辦理過戶移轉給甲○○，上訴人丑○○的太
    太就交代他兒子拿印章給我」、「是有告知他們辦理繼承登記及過戶，他們也知
    道」、「第一次拿印鑑是辦理繼承登記，已辦完了，第二次我去辦買賣過戶，我
    送到地政事務所，他們把我撤銷了，總共是拿了二次印章」等語（見原審卷第六
    十五頁反面至第六十六頁），復於本院發回前準備程序中證稱「有幫兩造寫二件
    ，一件是繼承登記，一件是過戶登記，過戶沒辦好」「本件移轉登記有送地政事
    務所」「本案免稅，有免稅證明，在辦理繼承登記後幾天而已，在七十四年五月
    間左右」「子○○親自拿印章給我蓋，丑○○我與他接洽後，他同意，：：：太
    太帶我去找他兒子拿印章出來蓋」「稅金是被上訴人方面支付的」「送件（指過
    戶）後由上訴人去撤回的」「聲明書為真正」 (本院發回前八十八年十月二十日
    筆錄），雖上訴人辯稱其未向證人承認有買賣，而證人卻以上訴人提供印鑑證明
    而推定有承認之事實，主張該證人此部分之證詞係屬證人個人之意見及推測，不
    足證明前揭之買賣關係。惟觀之證人梁靜月前後所有之證述，雖其亦證述上訴人
    未向其承認有買賣，且未曾看見買賣契約，然依經驗法則，上訴人果認陳添財與
    王間並無系爭土地之買賣契約存在，自應於不相干之第三人 (指證人梁靜月）
    所述代為辦理繼承登記時，出面質疑，其捨此不為，反而拿出印鑑，聽任與其不
    相干之代書代為辦理繼承登記，顯與實情相悖。再依證人王玉文於原審時證述：
    「甲○○在民國七十四年時跟我說之前長輩在日據時代曾經訂立契約，我就代替
    甲○○找被告（即上訴人）接洽要將土地過戶給甲○○，上訴人二人都說好，要
    辦理繼承登記，又載他們去戶政事務所辦理印鑑證明，之後要辦理過戶登記時，
    子○○、丑○○則跟我說當時沒有買賣，只是將土地暫借給原告 (指被上訴人）
    ，但是上訴人在我辦理繼承登記時有向我要求二千元的車馬費」、「我跟被告（
    即上訴人）說一併辦理繼承及過戶登記」、「（問：當時在接洽時有無談到登記
    費用？有沒有說到費用是誰出的？）有，費用都是由甲○○完全負責」等語（見
    原審卷第六十七頁）；雖上訴人辯稱陳添財及王於日據時代就訟爭土地並無成
    立買賣之情事，且證人王玉文亦證述：「子○○、丑○○則跟我說當時沒有買賣
    ，只是將土地暫借給原告 (指被上訴人）」云云，尤可佐證其抗辯並非推托之詞
    。然依證人梁靜月及王玉文所述，該二人均曾向上訴人說明「為辦理過戶登記事
    宜，須先代上訴人辦理繼承登記，上訴人均無異議，嗣於繼承登記辦畢後，送件
    至地政事務所欲過戶登記予被上訴人時，始遭上訴人撤回而未辦理」，復於王玉
    文出面要求其等辦理繼承及過戶登記時，同意過戶登記並同至戶政事務所辦理印
　　鑑證明，並因之向王玉文要求車馬費二千元，按辦理繼承登記既與上訴人自身利
　　益有關，而不及於訴外人王玉文，衡情上訴人對王玉文出面代辦繼承登記，理應
　　由上訴人自行出資，而本件上訴人卻反向王玉文索求二千元之車馬費，顯違常情
　　。故上訴人並非一開始即稱無買賣關係存在，而係於辦理過戶登記時才改口稱「
　　當時沒有買賣」。
  (四)雖上訴人主張其被繼承人陳添財死亡，上訴人子○○只有三歲（民國二十六年生
    ），上訴人丑○○只有九歲（民國十七年生），自不可能目見買賣而知悉買賣之
    事，因此自不可能有所由承認或不承認買賣之問題。因此，提供印章供梁靜月辦
    理繼承登記進而辦理過戶，完全係誤會僅辦理繼承登記而已，而未預見代書一併
    辦理過戶登記所為錯誤之意思表示（含有被詐欺之意思表示）。惟查上訴人之被
    繼承人陳添財早於民國二十九年死亡，上訴人遲至七十三年始由被上訴人之要求
    過戶，而出面先為辦理繼承登記，嗣後辦理更名登記，在此之前則對系爭土地不
    加聞問，且被上訴人又提出為上訴人繳納六十八年至七十二年之地價稅繳納知書
    。雖上訴人又辯稱「被上訴人雖持有訟爭土地自民國六十八年至七十二年度計五
    年之地價稅繳納通知書，然該等通知書並非送達給上訴人而後再由上訴人轉交給
    被上訴人繳納者，縱令被上訴人有代繳稅款之事實，僅屬無因管理之情形。且該
    地價稅繳納通知書所載課徵地價稅之標的物為台南市安南區○○○段一八一之一
    二號，與本件無關」等語，然於九十一年一月十五日本院行言詞辯論時被上訴人
    之訴訟代理人陳稱：「（問：所繳的地價稅何以段名不同？）這部分可能是記載
    錯誤」等語。經查，該地價稅繳納通知書所載課徵地價稅之標的物（即台南市安
    南區○○○段一八一之一二號）之面積為九四八平方公尺與系爭土地（即台南市
    ○○○段一八一之一二號）之面積全部為三七九二平方公尺，所有權人陳添財權
    利範圍為持分二○分之五，計為九四八平方公尺相符。且據上訴人陳報台南市安
    南區○○○段一八一之一二號（於民國八十八年重測後新編地號為同段一二九號
    ）土地，目前係由郭穗萱、郭正文二人共有，有土地登記簿謄本附卷可證，而被
    上訴人亦陳報台南市安南區○○○段一八一之一二號土地面積為一九五○平方公
    尺，與地價稅繳納通知書所載顯不相符。是上開被上訴人所提出之地價稅繳納通
    知書之標的物，應係系爭土地無疑，被上訴人辯稱係段名記載錯誤云云，應堪採
    信。被上訴人至少已為上訴人繳納六十八年至七十二年共五年之地價稅，而辦理
    登記之規費迄辯論終結止，上訴人並無意返還。若非上訴人知悉有此項土地買賣
    契約之存在，豈有長期讓他人代繳地價稅而不感到奇怪之理？是其謂被上訴人之
    代繳行為係屬無因管理等語，不足採信。況據證人梁靜月證稱「稅金是被上訴人
    方面支付的」等語，若非上訴人知悉陳添財與王間就系爭土地有成立買賣契約
    之情事，焉有由他人（即被上訴人）代付稅金之理？益證上訴人最遲於辦理繼承
    登記時已確實知悉陳添財與王間就系爭土地有買賣關係存在之情事。
  (五)上訴人另主張訟爭土地尚屬共有關係，各共有人間亦無協議分管之事實，且目前
    土地呈荒廢狀態，應無何人占有使用之問題，並撤銷其於發回前本院八十八年七
    月二十八日準備程序期間對於被上訴人主張系爭土地一向由被上訴人占有使用一
    節不爭執之陳述。然其仍自認「其真意係指上訴人未在共有之系爭土地管理使用
    」，是故縱上訴人未言明其就被上訴人於系爭土地上是否有占有使用一事承認與
    否，惟若上訴人果認其為系爭土地之所有權人，豈有放任土地長期荒蕪，而不加
    使用之理？
  (六)又上訴人自認由證人梁靜月於七十四年五月二十二日所為之聲明書載明「由梁靜
    月小姐交還之台南市○○區○○段一八一之十二號（重測前地號）土地買賣契約
    書所有權移轉契約書二份、土地登記聲請書一份、土地現值申報書四份土地登記
    委託書一份，業於民國七十四年五月二十二日下午八時在子○○家裡  ( 台南市
    ○○○街七十六巷二五號）會同土地所有權人當場銷毀，其餘如有不交還之文件
    ，由梁靜月小姐負責銷毀」為真正，其後並有「梁靜月、子○○、丑○○」及「
    見證人賴金滄、邱貴炤」之簽名，且據證人賴金滄於九十一年二月二十五日本院
    行準備程序時證稱：「子○○與我是朋友，本案他有來問我要不要辦繼承，他就
    交給梁靜月辦，後來一天陳太太打電話給我說，梁靜月來他處要他蓋章，蓋完後
    說你很偉大兩百多坪土地要送給人家，我就打電話給梁靜月，我問他究竟是蓋什
    麼章，他說是過戶，我說是偽造文書，他很害怕，就在晚上八點多來還文件，梁
    靜月來時表示歉意，並要求原諒，我根據他拿來的文件，寫這張聲明書。當時有
    辦繼承，買賣尚未辦。」等語，雖上開聲明書已經銷毀，仍無解於上訴人曾與被
    上訴人成立土地買賣所有權移轉契約之書面，以契約承認買賣之事實。上訴人空
    言否認上開「聲明書」之效力，洵不足採。
  (七)又上訴人主張於七十四年代書梁靜月代辦繼承登記時，曾自行共同負擔代書報酬
    三萬元整及印花稅二萬五千元整，有卷附收據可證。惟查該收據，乃被上訴人所
    提出，非上訴人所提，有收據影本二紙附於原審卷可稽。雖證人賴金滄於九十一
    年二月二十五日本院行準備程序時證稱：「：：：當時有繳代書費，是經過我的
    手轉交的：：：」等語，惟被上訴人抗辯係「因上訴人同意辦理繼承及移轉登記
    ，方代上訴人支付。」等語。按「攻擊或防禦方法，除別有規定外，應依訴訟進
    行之程序，於言詞辯論終結前適當時期提出之。」、「當事人對於他造主張之事
    實，於言詞辯論時不爭執者，視同自認。」民事訴訟法第一百九十六條第一項、
    第二百八十條第一項前段定有明文。經查，上訴人於原審時對被上訴人主張其已
    代付代書費之事實，並不爭執，且業據被上訴人於原審時即已提出收據影本，上
    訴人迄今並未提出據為證據之「收據」，是本院經審酌後，認該代書費應係被上
    訴人所繳。被上訴人主張該費用係其所繳納等語，應堪採信。
  (八)上訴人辯稱：「依日據時期之土地登記簿謄本可知，系爭土地於日據時期多次移
    轉均曾辦理移轉登記，本件既未辦理移轉登記，自難認有買賣契約存在」云云，
    按當事人就土地買賣是否辦理移轉登記，考量不一，或係信任當事人間之關係，
    或受限時間、空間之客觀因素，惟非可以其他人既已辦理移轉登記，據以推斷未
    辦理移轉登記者，必無買賣關係，故上訴人所辯，委無足採。至於台南市安南地
    政事務所函及台南市稅捐稽徵處函稱查無相關買賣資料，係因年代較久，已超保
    存期限所致，不足採為上訴人所稱「無上開買賣或未同意成立移轉書面」之證明
    ，併予敘明。
  (九)綜上所述，被上訴人主張兩造之被繼承人王與陳添財間，確有系爭土地買賣契
    約，上訴人嗣並以契約承認買賣契約關係存在，堪予採信。
五、按「人民在台灣省日據時期買受之土地，依當時日本民法第一百七十六條之規定
    ，於雙方意思表示一致時，即生物權之效力，並不以登記為生效要件」、「物權
    之設定、移轉，依當時台灣所適用之法律，僅須當事人之意思表示即生效力，所
    有權人雖未為所有權取得之登記，亦可為取得所有權之主張。」此經最高法院分
    別著有五十二年台上字第一九二五號判例，及四十一年台上字第三八六號判例可
    稽。復按「請求權已經時效消滅，債務人仍為履行之給付者，不得以不知時效為
    理由，請求返還，其以契約承認該債務，或提出擔保者，亦同」，民法第一百四
    十四條第二項定有明文。查兩造之被繼承人陳添財與王間確有上開土地買賣行
    為，依當時日據時代之法律，王雖未辦理登記，仍已取得所有權；又上訴人於
    七十四年間，以契約承認系爭土地買賣契約，揆諸前揭說明，上訴人應已喪失時
    效利益，已如上述，從而，被上訴人本於繼承之法律關係及所有權人之地位，請
    求上訴人應將系爭土地應有部分各八分之一，移轉登記予被上訴人全體，為有理
    由，原審予以准許，經核並無不合，然原審誤以為寅○、王椒冠、戊○○、丙○
    ○等四人已拋棄繼承而僅對乙○○等八人為判決，經本院調查寅○、王椒冠、戊
    ○○、丙○○等四人並未符合拋棄繼承之法律要件，是本件原審判決本應就乙○
    ○等十二人為判決而僅就其中八人為之，難謂無瑕疵，惟按第一審之訴訟程序有
    重大瑕疵者，第二審法院得廢棄原判決，而將該事件發回原法院，但以因維持審
    級制度認為必要者為限（民事訴訟法第四百五十一條第一項參照）；又所謂因維
    持審級制度之必要，係指當事人因在第一審之審級利益被剝奪，致受不利之判決
    ，須發回原法院以回復其審級利益而言（最高法院八十四年台上字第五八號判決
    參照）。本院審理結果仍認上訴人應將系爭土地應有部分各八分之一移轉登記予
    被上訴人全體，故上訴人上訴為無理由。況就本件而言，所謂審級之利益應在於
    寅○、王椒冠、戊○○、丙○○四人，而不在於上訴人一方，縱未廢棄發回原法
    院，仍不致使被上訴人寅○、王椒冠、戊○○、丙○○等四人因喪失審級利益而
    受不利之影響；且寅○、王椒冠、戊○○、丙○○等四人已以書狀聲明同意拋棄
    一審之審級利益，自無維持審級制度而廢棄發回原法院之必要。是本院雖認第一
    審之訴訟程序有重大瑕疵，惟無維持審級制度之必要。故僅另就原判決脫漏之部
    分（即寅○、王椒冠、戊○○、丙○○等四人部分）諭知如主文第二項所示。上
    訴人上訴意旨仍執前詞指摘原判決不當，求為廢棄改判，非有理由，應予駁回。
六、本件事證已臻明確，兩造其餘攻擊防禦方法及證據資料，核與本件判決結果不生
    影響，爰不一一論述，併予敘明。
七、據上論結，本件上訴無理由，依民事訴訟法第四百四十九條第一項、第四百六十
    三條、第七十八條、第八十五條第一項前段，判決如主文。
中　　　華　　　民　　　國　　九十一　　年　　　四　　　月　　二十三  　日
　　　　　　　　　　　　　　　　　　臺灣高等法院臺南分院民事第四庭
~B1審判長法官　林　　金　　村
~B2　　　法官　胡　　景　　彬
~B3　　　法官　徐　　財　　福
右為正本係照原本作成。
如對本判決上訴，須於判決送達後二十日內向本院提出上訴狀，未表明上訴理由者，
應於上訴後二十日內向本院提出理由書。
中　　　華　　　民　　　國　　九十一　　年　　　四　　　月　　二十三  　日
　　　　　　　　　　　　　　　　　　　　法院書記官　董　　挹　　棻
